【裁判字號】    99,訴,1519
【裁判日期】    991111
【裁判案由】    損害賠償
【裁判全文】
臺灣高雄地方法院民事判決              99年度訴字第1519號
原      告  甲○○
被      告  威寶電信股份有限公司
法定代理人  丙○○
訴訟代理人  乙○○
上當事人間請求損害賠償事件，本院於民國99年10月26日言詞辯
論終結，判決如下：
    主  文
原告之訴駁回。
訴訟費用由原告負擔。
    事實及理由
一、原告主張：原告甲○○於民國98年間因數件刑事網路、電話
    詐欺案件遭檢警調查，經查詢後始知悉被告威寶電信股份有
    限公司所營高雄民權直營服務中心，於客戶申辦0000000000
    號門號（下稱系爭門號）時，未善盡審查責任，竟將系爭門
    號申辦人列為原告所申請之門號，事實上被告公司內部光碟
    資訊所記錄該門號之申辦人為「呂玉霞」，並非原告。事後
    系爭門號遭不詳人士用為詐欺行騙之門號，原告遭此無妄之
    災，為釐清自身清白，南北奔走於警局及電信公司間，無法
    工作，更於機場出境時，由於上開刑事詐欺案件，在不知情
    之情況下，因遭通緝而在大庭廣眾前雙手被戴上手銬，身心
    遭受嚴重打擊，名譽嚴重受損，為此得依據民法第195 條第
    1 項規定，請求被告賠償精神慰撫金新台幣（下同）94萬
    5,500 元等語，並聲明：被告應給付原告94萬5,500 元。
二、被告則以：被告於98年3 月9 日受理「呂玉霞」（身分證字
    號：Ｚ000000000）申請第三代行動通信預付卡服務，並依據
    管理規則善盡注意義務核對及登錄申請者之雙證件資料，經
    載入被告之系統資料檔存查後，始開通系爭門號之電信服務
    ，而原告「甲○○」身分證字號亦為Ｚ000000000號，嗣於98
    年5 月23日告知被告公司人員表示系爭門號並非其所申請、
    使用，並簽立聲明書後，被告旋即依法停止系爭門號之電信
    服務，同時移請警方偵辦，原告係因其身分證資料遭詐騙集
    團冒用，因而遭檢警實施犯罪偵查，縱受有損害，與被告行
    為亦無因果關係，原告請求並無理由等語為辯。並聲明：原
    告之訴駁回；如受不利判決，願供擔保聲請准予宣告免為假
    執行。
三、兩造爭執與不爭執之事項：
  (一)下列事項為兩造所不爭執，依民事訴訟法第280 條第1 項、
    第279 條第1 項規定，堪信為真實：
    1.被告於98年3 月9 日受理「呂玉霞」（身分證字號：Ｚ000
      000000）申請第三代行動通信預付卡服務，並開通系爭門
      號之電信服務。
    2.原告因系爭門號涉及網路詐騙案件而遭檢警偵辦。
    3.原告於98年5 月23日通知被告系爭門號非原告所申請使用
      ，簽立聲明書後，被告即停止系爭門號之電信服務（卷第
      38頁）。
  (二)爭執事項：
    1.被告核對及登錄系爭門號之審核有無過失？又原告所受損
      害與被告上開行為間有無相當因果關係？
    2.如被告應負損害賠償責任，其數額以若干為適當？
四、得心證之理由：
  (一)按侵權行為所發生之損害賠償請求權，以有故意或過失不法
    侵害他人之權利為其成立要件，此觀民法第184 條第1 項前
    段之規定自明。若其行為並無故意或過失，或無何權利發生
    損害，或其行為與損害之間無相當因果關係者，均無令負侵
    權行為損害賠償責任之可言。而所謂過失，係指行為人雖非
    故意，但按其情節，應注意、能注意而不注意，或對於侵權
    行為之事實，雖預見其發生，而確信其不發生者而言。又所
    謂相當因果關係，係指無此行為，雖必不生此損害，有此行
    為，通常即足生此損害，是為有因果關係，而如無此行為，
    必不生此損害，有此行為，通常亦不生此損害，自無因果關
    係之可言。
  (二)原告主張系爭門號非其申辦，係遭他人冒用一節，依卷附系
    爭門號預付卡服務申請書（卷第25頁）所載資料，其申請人
    姓名係「呂玉霞」，與原告姓名不符，另該申請書上留存之
    國民身分證影本，父親欄記載「呂生宇」、母親欄記載「呂
    王碧雪」，配偶欄位所載名字為「楊政羅」，與原告戶籍資
    料（見台南市警察局第五分局刑案偵查卷第14頁）所載父親
    「呂羅生」、母親「呂王雪碧」及配偶「楊政宇」顯有不同
    ，又該申請書上「呂玉霞」簽名之筆跡，與原告於檢察官刑
    事詐欺偵查中訊問時當場簽名之字跡（見台灣高雄地方法院
    檢察署98年度偵緝字第2468號偵查卷第9 頁）相較，其字體
    型態、佈局、筆順及運筆方式亦顯然有異。據此，足認申請
    上開門號預付卡時，該所提供之國民身分證照應係偽造無誤
    ，此部分事實堪予認定。
  (三)按「經營者應核對及登錄其使用者之資料，經載入經營者之
    系統資料檔存查後始得開通，並至少保存至服務契約終止後
    1 年；有關機關依法查詢時，經營者應提供之。以預付卡或
    其他預付資費方式經營本業務之服務者，亦同」、「前項使
    用者之資料包括使用者姓名、身分證或護照之證號、身分證
    或護照外之其他足資辨識身分之證明文件證號、住址及所指
    配號碼等資料」、「第1 項使用者資料之載入，應於經營者
    受理申請2 日內完成之」，行動通信業務管理規則第73條訂
    有明文。本條規定制定目的係要求行動通信業者於顧客申請
    使用通信服務時，應登錄使用者資料，並以雙證件為申請條
    件之限制，藉以有效降低不法人士持偽、變造之他人身分證
    件申辦電信服務，進而防堵利用所申辦之電信服務進行詐騙
    或其他犯罪行為（96年5 月25日修正理由參照），惟尚非因
    此課予通信業者應具體而微地審查申辦人所提供之證件是否
    為偽造或變造，換言之，上開規定僅係藉由雙證件審核及資
    料即時登錄為手段，於有關機關依法查詢時，得即時提供相
    關資料，以適度防堵時下層出不窮之不法詐欺案件，重在資
    料登錄之正確性與依法通報之即時性，是除申辦人所提供之
    證件有外觀上易於發現之瑕疵，而足以使受理申辦人員有偽
    造或變造之懷疑時，始得拒絕申請，於一般情形，通信業者
    於客戶提出足供審核之雙證件資料時，即無否准申辦之理由
    。
  (四)本件依上開申請書所留存資料，係包括身分證及駕駛執照正
    反面影本，足見被告受理申辦系爭門號時已依上開規定以雙
    證件加以查核。且依該申請書上影印偽造之身分證外在形式
    觀察，除上開姓名資料不同之外，其外觀之大小、樣式、證
    件上使用之官印、字體及位置等節，與原告於偵查時影印留
    存之身分證正反面影本（見上開偵查卷第10頁）相較，亦無
    殊異。再者，該申請書上留存之身分證及駕照影本，其上使
    用之照片確為原告本人無訛，此經原告於偵查中自陳明確（
    見同上偵查卷第8 頁），綜合以觀，該冒用原告申請系爭門
    號之人，其偽造之原告證件頗為細緻，著力甚深，並非囫圇
    粗糙之作，可以認定，自難苛令被告公司人員須具有相當專
    業設備或訓練以外之辨識能力，得確知該身分證件係有偽造
    之實，從而，自不能遽認被告受理系爭門號申請審核證件資
    料時有疏虞或懈怠之過失。
  (五)再者，縱認被告未確實依上開管理規則規定，依一般注意義
    務核對申請人提供之證件資料，而允其申辦系爭門號，但此
    通常亦僅生所登錄之使用者資料不符、遭冒用者可能負擔額
    外費用或姓名使用權之損害，並不當然發生該門號遭持以供
    作犯罪工具之結果。本件係因有訴外人張允耀誤信詐騙者在
    網路刊登之拍賣廣告，透過系爭門號與不詳詐騙者聯繫後，
    張允耀陷於錯誤，乃將所購買商品之款項匯至詐騙者指示之
    帳戶，有上開台灣高雄地方法院檢察署98年偵緝字第2468號
    不起訴處分書可參，足見原告遭通緝及接受刑事偵查應訊奔
    波所受之損害係詐騙者利用偽造原告證件及施用詐術行騙所
    致，與被告是否審查證件不夠嚴謹、未即時察覺證件係偽造
    等節，並無相當之因果關係存在，是被告抗辯不應負侵權行
    為損害賠償責任，尚非無據。
五、綜上所述，原告依民法侵權行為之法律關係，請求被告給付
    94萬5,500元，為無理由，應予駁回。
六、據上論結，本件原告之訴為無理由，依民事訴訟法第78條，
    判決如主文。
中    華    民    國    99    年    11    月    11    日
                  民事第三庭  法  官  李嘉益
以上正本係照原本作成。
如對本判決上訴，須於判決送達後20日內向本院提出上訴狀（須
按他造當事人之人數附繕本）。如委任律師提起上訴者，應一併
繳納上訴審裁判費。
中    華    民    國    99    年    11    月    11    日
                              書記官  陳瓊芳

司法院資訊處製作；財團法人民間司法改革基金會備份。
